臺灣臺南地方法院民事判決　　　　　　　100年度訴字第788號
原　　　告　黃陳春綢
訴訟代理人　張文嘉律師
被　　　告　陳麗芬
　　　　　　陳育銘
　　　　　　陳育智
兼上列三人　陳黃麗美
共同訴訟代
理人
被　　　告　陳羿庭
　　　　　　陳鴻文
　　　　　　陳炳傑
上三人共同　陳許明珠
訴訟代理人
被　　　告　陳玉秋
　　　　　　陳豐富
　　　　　　游芷芸
兼上一人之
法定代理人　游畯富
上列當事人間分割共有物事件，經本院於民國100年10月17日言
詞辯論終結，判決如下：
    主  文
被告陳豐富、游畯富、游芷芸、陳羿庭、陳黃麗美、陳麗芬、陳
育銘、陳育智、陳鴻文、陳玉秋、陳炳傑等人應就被繼承人陳忠
和所有坐落臺南市關廟區○○○段八００－二地號土地應有部分
十分之二，按附表所示應繼分比例辦理公同共有繼承登記。
兩造共有坐落臺南市關廟區○○○段八００－二地號土地，總面
積五五０平方公尺，依附件之臺南市歸仁地政事務所土地複丈成
果圖分割如下：
(一)編號Ａ部分土地、面積四四０平方公尺，分歸原告黃陳春綢取
  得。
(二)編號Ｂ部分土地、面積一一０平方公尺，分歸被告陳豐富、游
  畯富、游芷芸、陳羿庭、陳黃麗美、陳麗芬、陳育銘、陳育智
  、陳鴻文、陳玉秋、陳炳傑等人，按附表所示應繼分比例保持
  公同共有。
訴訟費用由原告負擔十分之八，被告負擔十分之二。
    事實及理由
壹、程序部分：
一、按訴狀送達後，原告不得將原訴變更或追加他訴，但該訴訟
    標的對於數人必須合一確定時，追加其原非當事人之人為當
    事人者，不在此限，民事訴訟法第255條第1項第5款定有明
    文。本件原告起訴請求分割臺南市關廟區○○○段800－2地
    號共有土地（下稱系爭土地），其訴訟標的對於全體共有人
    必須合一確定時，應以其他共有人全體為被告，當事人始為
    適格。經查：
  1.系爭土地之共有人陳忠和已於民國86年8月5日死亡，此有陳
    忠和死亡登記戶籍謄本可稽（調解卷第17頁）。依民法第11
    47條、第1148條規定，共有人陳忠和之應有部分，應由其繼
    承人繼承，故本件分割訴訟，應以共有人陳忠和之全體繼承
    人為共同被告，始為合法。
  2.茲就陳忠和之全體繼承人及應繼分比例（如附表），說明如
    下：
    (1)依民法第1138條及第1144條第1款規定，陳忠和之應有部
      分，原應由其第一順序直系血親卑親屬子女陳東興、陳明
      得、陳明營、陳再春等四人共同繼承，應繼分各為4分之1
      。
    (2)第一順序繼承人陳東興於繼承發生後已死亡（迄今仍未向
      戶政機關辦理死亡登記），故陳東興之應繼分（4分之1）
      ，應再由陳東興之直系血親卑親屬子女陳豐富及陳鳳珠二
      人共同繼承（應繼分各為2分之1）；而陳鳳珠嗣復於92年
      7 月25日死亡，陳鳳珠自陳東興繼承之應繼分，應再由其
      配偶游畯富及直系血親卑親屬子女游芷芸二人共同繼承（
      應繼分亦各為2分1）。故本件土地共有人陳忠和之應有部
      分，被告陳豐富之應繼分為8分之1，亦即48分之6；被告
      游畯富及游芷芸之應繼分，均各為16分之1，亦即48分之3
      。
    (3)第一順序繼承人陳明得於繼承開始前死亡，依民法第1140
      條代位繼承規定，其對陳忠和遺產之應繼分（4分之1），
      應由陳明得之直系血親卑親屬陳羿庭（養子）代位繼承。
      故本件土地共有人陳忠和之應有部分，被告陳羿庭之應繼
      分為4分之1，亦即48分之12。
    (4)第一順序繼承人陳明得亦於繼承開始後死亡，其對陳忠和
      遺產之應繼分（4分之1），應由配偶陳黃麗美及子女陳麗
      芬、陳育銘、陳育智等四人共同繼承（應繼分各4分之1）
      。故本件土地共有人陳忠和之應有部分，被告陳黃麗美、
      陳麗芬、陳育銘、陳育智等四人之應繼分，均各為16分之
      1 ，亦即48分之3。
    (5)第一順序繼承人陳再春於繼承開始前死亡，依民法第1140
      條代位繼承規定，其對陳忠和遺產之應繼分（4分之1），
      應由繼承發生時尚存之直系血親卑親屬，亦即子女陳鴻文
      、陳玉秋、陳炳傑等三人共同代位繼承。故本件共有人陳
      忠和之應有部分，被告陳鴻文、陳玉秋、陳炳傑三人之應
      繼分，均各為12分之1，亦即48分之4。
    (6)以上事實，有原告提出之陳忠和繼承系統表（訴卷107 頁
      ）、陳東興繼承系統表（訴卷58頁），及上開繼承人、被
      繼承人戶籍謄本等在卷可稽（調卷9-22頁、訴卷頁44-47.
      59）。又陳東興於繼承開始後已死亡之事實，復經被告陳
      黃麗美陳明在卷（訴卷21頁），並提出陳東興骨灰甕及納
      骨塔位照片（訴卷60-61頁），可資佐證。故系爭土地共
      有人陳忠和之應有部分，應由被告陳羿庭、陳麗芬、陳黃
      麗美、陳育銘、陳育智、陳鴻文、陳玉秋、陳炳傑、陳豐
      富、游畯富、游芷芸等人，按附表所示應繼分共同繼承，
      堪以認定。
  3.原告起訴時誤將已死亡之陳東興列為共同被告，當事人自非
    適格，嗣於起訴狀送達後，原告再追加陳東興之繼承人陳豐
    富、游畯富、游芷芸為共同被告（訴卷72-73頁），當事人
    始為適格，依首揭規定，自應准許。
二、又被告陳玉秋、陳豐富二人，均受合法通知而未於言詞辯論
    期日到場，核無民事訴訟法第386條所列各款情形，依同法
    第385條第2項、第1項規定，由到場之共同訴訟人聲請辯論
    而為判決。
貳、實體部分：
一、原告主張系爭土地為原告與被告之被繼承人陳忠和共有，應
    有部分各為10分之8、10分之2，因無法協議分割，請求被告
    等人辦理被繼承人陳忠和應有部分之繼承登記，並分割如下
    主文第2項所示。
二、已到場之被告均同意依照原告主張之分割方式分割（訴卷第
    101 頁）。
三、按因繼承而於登記前已取得不動產物權者，非經登記，不得
    處分其物權，民法第759條定有明文，而不動產之分割即為
    處分行為，故倘共有人之一死亡，其繼承人於繼承發生時即
    取得該共有人之應有部分，依前揭規定，應先辦妥繼承登記
    ，始得為共有物之分割。查本件土地共有人陳忠和已死亡，
    其應有部分為10分之2，應由被告等人按附表所示應繼分比
    例共同繼承之事實，已如前述，並有土地登記謄本可稽。是
    依前所述，原告請求被告等人應先就被繼承人陳忠和應有部
    分辦理繼承登記，再為土地分割，自屬有據，應予准許。
四、次按各共有人如非因物之使用目的不能分割或契約訂有不分
    割期限者，得隨時請求分割共有物；共有物之分割，依共有
    人協議之方法行之。分割之方法，不能協議決定者，法院得
    因任何共有人之聲請，命為下列分配：(1)以原物分配於各共
    有人。(2)變賣共有物，以價金分配於各共有人。復分據民法
    第823條第1項、第824條第1項、第2項規定。又分割共有物
    以原物分配於各共有人為原則，法院就共有物為裁判分割時
    ，應依民法第824條之規定為適當之分割，即應斟酌各共有
    人之意願、利害關係、共有物之性質、分割後之經濟效用及
    公共利益等定一適當公平之方法（亦有最高法院81年度台上
    字第16號及89年度台上字第724號判決要旨可資參照）。據
    此：
  1.原告主張系爭土地無不分割特約，亦無因使用目的不能分割
    之情形，但無法協議分割之情，為被告所不爭執，且經本院
    前曾為兩造進行調解而不成立之情，可資認定。是依上開規
    定，原告請求分割系爭土地，洵屬有據。
  2.次查，系爭土地並未面臨道路，部分土地上有種植竹筍等情
    ，業經本院赴現場勘驗確認（訴卷53-55頁），並有原告提
    供之土地照片及航照圖在卷可參（同卷34-40.67頁）。又原
    告主張依附件之臺南市歸仁地政事務所土地複丈成果圖分割
    為：(1)編號Ａ部分土地、面積440平方公尺，分歸原告黃陳
    春綢取得。(2)編號Ｂ部分土地、面積110平方公尺，分歸被
    告等人按應繼分比例保持公同共有；到場之被告亦均同意（
    同卷第101頁）。從而，審酌系爭土地現況，並兼衡分割後
    之經濟效用及兩造共有人利益、意願等一切情狀，認原告上
    開分割方式，應為適當、公允，爰依此分割如上。
  3.從而，原告本於共有人之資格，請求分割兩造共有土地，為
    有理由，應予准許。
五、末按因共有物分割、經界或其他性質上類似之事件涉訟，由
    敗訴當事人負擔訴訟費用顯失公平者，法院得酌量情形，命
    勝訴之當事人負擔其一部，民事訴訟法第80條之1定有明文
    。本件分割判決係考量全體共有人利益而為之，應由兩造各
    按應有部分比例負擔訴訟費用，附此敘明。
六、據上論結，本件原告之訴為有理由，依民事訴訟法第385 條
    第2項、第1項前段、第78條、第80條之1，判決如主文。
中    華    民    國   100    年    10    月    31    日
                       民事第三庭  法  官  陳淑卿
上為正本係照原本作成。
如不服本判決，應於送達後20日內，向本院提出上訴狀並表明上
訴理由，如於本判決宣示後送達前提起上訴者，應於判決送達後
20日內補提上訴理由書（須附繕本）。如委任律師提起上訴者，
應一併繳納上訴審裁判費。
中    華    民    國   100    年    10    月    31    日
                                   書記官  蘇玟心